---
title: "Juventud, Empleo y Salud Mental"
author: "Pablo Araya Gajardo"
format:
  beamer:
    theme: "Boadilla"        # Un tema visual limpio. Otras opciones: Madrid, Boadilla, AnnArbor, Singapore.
    colortheme: "dolphin"   # Un esquema de color. Otras opciones: default, whale, dolphin.
    aspectratio: 169
    lang: es
---

```{r setup}
#| include: false
#| message: false
#| warning: false

library(dplyr)
library(tidyverse)
library(knitr)
library(readxl)
library(ggplot2)

enjuv <- read_excel("data/ENJUV_10.xlsx")

enjuv_procesada <- enjuv %>%
  
# Transformación numérica de variables de resultado para construir indices de malestar psicológico y de acceso a atención psicológica (consultas, tratamientos y exámenes)
  
      mutate(across(P102_1:P102_7, ~case_when(
    . == "Para nada"                   ~ 1,
    . == "Varios dias"                 ~ 2,
    . == "Más de la mitad de los días" ~ 3,
    . == "Casi todos los días"         ~ 4,
    TRUE                               ~ NA_real_ 
  )),
  across(P105_1:P105_3, ~case_when(
    . == "Nada posible" ~ 1,
    . == "Poco posible" ~ 2,
    . == "Algo posible" ~ 3,
    . == "Muy posible"  ~ 4,
    TRUE                ~ NA_real_ 
  ))) %>%
  
# Creación de Índice de Malestar Psicológico y del Índice de Acceso a Atención Psicológica
# El primer índice se crea sumando las puntuaciones de las 7 preguntas P102 y el segundo se crea sumando las de las 3 preguntas P105.
# Un puntaje más alto en este índice significará un mayor malestar psicológico o mayor accesibilidad a atención psicológica.
# El rango teórico del primer índice irá de 7 (1*7, "Para nada" en todo) a 28 (4*7, "Casi todos los días" en todo). El del segundo índice irá de 3 (1*3, "Nada posible" en todo) a 12 (4*3, "Muy posible" en todo)
  
  mutate(
    indice_malestar = rowSums(select(., P102_1:P102_7), na.rm = TRUE),
    indice_atencion = rowSums(select(., P105_1:P105_3), na.rm = TRUE),

    # Creación de la variable "Situación Laboral"
    situacion_laboral = if_else(
      P36 == "1. Sí" | P37 == "1. Sí" | P38 == "1. Sí",
      "Ocupado/a",
      "Desocupado/a o Inactivo/a",
      missing = "Desocupado/a o Inactivo/a"
    )
  ) %>%
  mutate(situacion_laboral = as.factor(situacion_laboral))

datos_analisis <- enjuv_procesada %>%
  select(indice_malestar, indice_atencion, situacion_laboral)
```

## Objetivo: ¿Cómo se relaciona el empleo con la salud mental de los jóvenes?

-   Análisis de la **10ma Encuesta Nacional de Juventudes (ENJUV)** de Chile.
-   **Foco:** Malestar Psicológico y Acceso a Atención.
-   **Software:** R, Quarto, Tidyverse.

## Medición del Bienestar Psicológico

::::: columns
::: {.column width="45%"}
**Índice de Malestar Psicológico**

(*Mayor puntaje = Mayor malestar)*

Mide la frecuencia de síntomas ansioso-depresivos a través de 7 preguntas:

-   Ansiedad / Nerviosismo

-   Preocupación incontrolable

-   Desánimo / Depresión

-   Falta de interés (Anhedonia)

-   Problemas de sueño

-   Soledad

-   Ideación suicida
:::

::: {.column width="45%"}
**Índice de Acceso a Atención**

*(Mayor puntaje = Mayor acceso percibido)*

Mide la percepción sobre la posibilidad de costear la atención a través de 3 preguntas:

-   Costear psicólogo/psiquiatra

-   Costear medicamentos

-   Costear exámenes
:::
:::::

------------------------------------------------------------------------

## Hallazgo 1: Mayor Malestar en Jóvenes Desocupados

```{r}
#| label: grafico-malestar
#| echo: false
#| fig-cap: "Los jóvenes sin ocupación (rojo) muestran mayor densidad en los niveles altos de malestar."
#| fig-width: 5
#| fig-height: 2.5

densidad_malestar <- ggplot(datos_analisis, aes(x = indice_malestar, fill = situacion_laboral)) +
  geom_density(alpha = 0.6) +
  labs(
    title = "Distribución del Malestar Psicológico en Jóvenes",
    subtitle = "Según Situación Laboral",
    x = "Índice de Malestar Psicológico",
    y = "Densidad",
    fill = "Situación Laboral"
  ) +
  theme_minimal()

print(densidad_malestar)

ggsave("graficos/densidad_malestar.png", plot = densidad_malestar, bg = "white", width = 8, height = 5)
```

------------------------------------------------------------------------

## Hallazgo 2: La Paradoja del Acceso a Atención

```{r}
#| label: grafico-acceso
#| echo: false
#| fig-cap: "El grupo sin ocupación (rojo) percibe un acceso significativamente mayor a la atención."
#| fig-width: 5
#| fig-height: 2.5

boxplot_atencion <- ggplot(datos_analisis, aes(x = situacion_laboral, y = indice_atencion, fill = situacion_laboral)) +
  geom_boxplot() +
  labs(
    title = "Percepción de Acceso a Atención Psicológica",
    subtitle = "Según Situación Laboral",
    x = "Situación Laboral",
    y = "Índice de Acceso",
    fill = "Situación Laboral"
  ) +
  theme_minimal()

print(boxplot_atencion)

ggsave("graficos/boxplot_atencion.png", plot = boxplot_atencion, bg = "white", width = 8, height = 5)

```

------------------------------------------------------------------------

## Conclusión: El Empleo no lo es Todo

-   Se confirma que la falta de ocupación es un factor de riesgo para el bienestar psicológico.

-   Sin embargo, la precariedad del empleo juvenil emerge como una barrera crítica para el acceso a servicios de salud mental.

-   La necesidad de políticas públicas que se enfoquen en la calidad del empleo es fundamental.

------------------------------------------------------------------------

## ¿Quieres saber más?

      Explora el análisis completo y el código en mi portfolio de GitHub
      (https://pablo-araya-gajardo.github.io/Portfolio/).

      Revisa el informe publicado en Quarto Pub
      (https://94810.quarto.pub/analisis_enjuv/).


¡Gracias por leer!
